【裁判字號】    95,上易,366
【裁判日期】    950411
【裁判案由】    妨害名譽等
【裁判全文】
臺灣高等法院刑事判決                  95年度上易字第366號
上  訴  人
即 自訴 人  迪士克科技股份有限公司
代  表  人  甲○○
自訴代理人  林攸彥律師
            張仁龍律師
            林契名律師
被      告  乙○○
            丙○○
共      同
選任辯護人  顏火炎律師
上列上訴人因自訴被告等妨害名譽等案件，不服台灣士林地方法
院93年度自字第52號，中華民國94年12月30日第一審判決，提起
上訴，本院判決如下：
    主  文
上訴駁回。
    理  由
一、自訴意旨略以：被告乙○○、丙○○均為自訴人迪士克科技
    股份有限公司（更名前為碼式特科技股份有限公司）之股東
    ，乙○○並為監察人。乙○○得知自訴人獲利甚佳，遂一再
    逼迫自訴人前董事長蔡水河讓其介入公司行政管理及整體經
    營方向，俾能掌控公司，蔡水河鑑於公司整體發展無法應允
    ，乙○○、丙○○竟為下列犯行：
  (一)乙○○竟基於概括之犯意，為下述刑法第313條妨害信用罪
    嫌：
  1.乙○○將自訴人戶頭印鑑變更為3顆，並由其保管1顆，俾便
    掌控公司資金。民國92年10月、11月間，自訴人需款請乙○○蓋章以便領款，詎乙○○竟基於妨害自訴人信用之犯意，
    拒不履行其蓋章之義務，致使自訴人無法償還臺灣中小企業
    銀行松南分行借款之本金及利息，致該行向法院聲請假扣押
    自訴人之銀行存款新台幣（下同）6,330,703元，並查封自
    訴人之固定資產，造成自訴人信用破產，名譽掃地。
  2.乙○○明知自訴人已於92年10月2日，將帳冊交予其委任之
    聯捷會計師事務所胡立三會計師查核，且未發現公司帳目有
    何問題，竟為打擊自訴人於政府機關之優良形象，於93年3
    月間，以存證信函，虛擬自訴人未給予查帳之不實事項向經
    濟部檢舉不法，經自訴人檢具實情向經濟部說明，始獲得澄
    清。
  3.乙○○於93年4月間，隱瞞曾數度對自訴人進行查帳，且自
    訴人公司並未拒絕其查帳之事實，為繼續騷擾自訴人之正常
    營運，竟以不實之謊言，向台灣士林地方法院聲請民事裁定
    ，選任檢查人檢查自訴人之業務帳目及財產情形，再度妨害
    自訴人之商譽及信用。
  (二)乙○○、丙○○基於共同之犯意，誹謗及妨害自訴人公司信
    用，於93年3月底，在臺北市議會以所謂「揭發股市違法吸
    金掏空舞弊案」，誣陷自訴人與上櫃公司碼斯特科技股份有
    限公司（即更名前之自訴人）共同策劃營利假象、製造假帳
    、欺騙社會大眾之資金數10億元，涉嫌詐欺、背信、侵占、
    偽造文書、暴力恐嚇、妨害自由、逃漏近億國稅....... 等
    多重犯罪行為，將嚴重影響股市投資大眾之財產權益等語。
    更於記者會謊稱：碼斯特科技股份有限公司以2億6千萬元所
    購買3條DVD生產線，係碼式特科技股份有限公司之資產設備
    。實則自乙○○、丙○○於92年10月初進入自訴人查帳時，
    即委任國興保全股份有限公司，看管保全自訴人生產線之資
    產設備，並於上開資產設備，委任立偉電子股份有限公司裝
    置警民連線之警示系統，所需費用26萬1千9百元，還是自訴
    人負擔。乙○○、丙○○在公開場合毀謗自訴人名譽及詆毀
    自訴人信用及商譽，共同涉犯刑法第310條之誹謗罪嫌及第3
    13條之妨害信用罪嫌。
二、本件自訴人公司，上訴後雖已解散，但尚在清算程序中，有
    其向台灣板橋地方法院95年度審字第15923號清算陳報書狀
    及訴訟繳納收據影本在卷可按。其法人人格在清算完結前，
    於清算範圍內仍然存續，本件之自訴，仍屬合法（最高法院
    84年台上字3875號判決意旨參照）合先敘明。
三、訊據被告乙○○堅決否認有上開犯行，辯稱：伊係自訴人公
    司之監察人，依法有查帳之權利及義務，屢經要求查帳均遭
    拒絕，故才向主管機關經濟部檢舉及依法向法院聲請選任檢
    查人。又因查帳受阻，不清楚公司財務情形，且自訴人並未
    告知領款之目的，故拒絕於領款單上蓋章；至於向執法機關
    檢舉及召開記者會係希望投資大眾注意，不要再被騙，無誹
    謗及妨害自訴人信用及名譽之意思等語。被告丙○○亦堅決
    否認有上揭犯行，辯稱：乙○○當了1年之監察人，無法查
    看自訴人帳目，卻被自訴人之代表人甲○○要求作二套帳，
    認為自訴人確有被人掏空之情形，故召開記者會，無誹謗及
    妨害自訴人公司信用及名譽之意思等語為辯。
四、經查：
  (一)自訴人迪士克科技股份有限公司更名前為碼式特科技股份有
    限公司，被告乙○○為自訴人公司之監察人，為自訴人及被
    告乙○○、丙○○所一致供述在卷，並有股東名簿影本在卷
    可稽。
  (二)證人即會計師胡立三於原審法院結證稱：92年10、11月間，
    碼式特科技股份有限公司監察人乙○○，以該公司負責人所
    給之報表與其所認知公司狀況不符，故委託我查帳，我至公
    司查帳，第一次去時，該公司會計人員將財務報表及帳冊交
    予攜回查核，經整理帳冊後，發現財務報表並未包含成本部
    分，再因股東往來為公司向股東借錢之記載，除非借款之目
    的要繳票款，票面金額有尾數，否則通常公司向股東借款均
    為整數，但該公司財務報表之股東往來項目有很多筆都有尾
    數，又依財務報表所載公司之帳戶尚有存款，衡情應不用向
    股東借款，故認為公司財務報表所記載之股東往來並不合理
    ，為查核公司編製之帳冊內容是否真實，認公司應再提供成
    本分析之資料及銀行存摺及帳冊，故再至碼式特科技股份有
    限公司向會計人員索取會計憑證及銀行往來紀錄，但遭該公
    司會計人員拒絕。嗣因乙○○要求，多次向碼式特科技股份
    有限公司索取資料，但該公司均拒絕提供等語（見原審卷第
    二宗第57頁至第60頁）。足證自訴人確實拒絕監察人查核相
    關會計簿冊文件。
  (三)被告乙○○於93年2月20日以自訴人拒絕其查核公司帳務為
    由，向台灣士林地方法院聲請選派檢查人，該院於93年4月6
    日以93年度司字第62號民事裁定，選任賴競文會計師為檢查
    人，檢查自訴人之業務帳目及財產情形，自訴人並於93年4
    月21日收受裁定，有上開卷宗及卷內之民事聲請狀、民事聲
    請補正狀、裁定、送達證書可查（見外放該影印卷宗）。證
    人賴競文會計師於原審結證稱：經台灣士林地方法院93年度
    司字第62號民事裁定選任為檢查人後，即發函與自訴人代表
    人甲○○聯絡查帳事宜，但自訴人只提供財務報告，其他傳
    票、憑證如發票、收據、銀行往來紀錄等，均拒絕提供。經
    與自訴人代表人甲○○見面，並出示93年度司字第62號民事
    裁定，希望甲○○提供資料，但甲○○稱之前查過，不願再
    提，只願提出會計師查核之財務報告等語（見原審卷第二宗
    第61頁至第63頁），並有賴競文會計師之揚智聯合會計師事
    務所93年4月20日揚智北字第9304001號函（內容為擬於93
    年4月28日上午10時至自訴人進行業務帳目及財產情形之檢
    查）、揚智聯合會計師事務所於93年4月28日揚智北字第
    93040 02號函（內容為陳覆法院於93年4月28日前往自訴人
    公司執行業務帳目及財產情形之檢查遭拒，致無法完成檢查
    人之職務）在卷可按。足證自訴人確實拒絕法院選派檢查人
    檢查其業務帳目及財產。
  (四)按監察人應監督公司業務之執行，並得隨時調查公司業務及
    財務狀況，查核簿冊文件，並得請求董事會或經理人提出報
    告；監察人辦理前項事務，得代表公司委託律師、會計師審
    核之，公司法第218條第1、2項分別定有明文。又繼續1年以
    上，持有已發行股份總數3％以上之股東，得聲請法院選派
    檢查人，檢查公司業務帳目及財產情形，公司法第245條第1
    項亦有明文。被告乙○○為自訴人公司之監察人，依法自有
    隨時調查公司業務及財務狀況，查核簿冊文件，並得請求董
    事會或經理人提出報告之權，亦得代表公司委託會計師審核
    之。因自訴人對胡立三會計師拒絕提供會計憑證及銀行往來
    紀錄，妨礙監察人調查公司業務及財務狀況，查核簿冊文件
    之權利，是被告乙○○函向經濟部檢舉自訴人公司未予查帳
    ，及向法院聲請選派檢查人，均屬事實，且為正當權利之行
    使，被告乙○○，並無散布流言或以詐術損害自訴人之信用
    。
  (五)自訴人公司帳戶之印鑑章計有3顆，其中1顆由監察人即被告
    乙○○保管等情，有自訴人所提出之帳戶印鑑書在卷足憑。
    被告乙○○為自訴人之監察人，其欲查核自訴人帳冊，遭自
    訴人拒絕，而不明瞭公司財務狀況，又不瞭解自訴人領款之
    目的，恐自訴人之資產遭人掏空挪用，因而拒絕於領款單上
    蓋章，亦無妨害自訴人信用之犯意，且亦與刑法第313條妨
    害信用之構成要件不該當。
  (六)按言論自由為人民之基本權利，憲法第11條有明文保障，國
    家應給予最大限度之維護，俾其實現自我、溝通意見、追求
    真理及監督各種政治或社會活動之功能得以發揮。惟為兼顧
    對個人名譽、隱私及公共利益之保護，法律尚非不得對言論
    自由依其傳播方式為合理之限制。刑法第310條第1項及第2
    項誹謗罪即係保護個人法益而設，為防止妨礙他人之自由權
    利所必要，符合憲法第23條規定之意旨。至刑法同條第3項
    前段以對誹謗之事，能證明其為真實者不罰，係針對言論內
    容與事實相符者之保障，並藉以限定刑罰權之範圍，非謂指
    摘或傳述誹謗事項之行為人，必須自行證明其言論內容確屬
    真實，始能免於刑責。惟行為人雖不能證明言論內容為真實
    ，但依其所提證據資料，認為行為人有相當理由確信其為真
    實者，即不能以誹謗罪之刑責相繩，亦不得以此項規定而免
    除檢察官或自訴人於訴訟程序中，依法應負行為人故意毀損
    他人名譽之舉證責任，或法院發現其為真實之義務，司法院
    大法官會議釋字第509號示有明文。經核：
  1.自訴人所提出記載：「為端正股市經濟正常運作之風氣，及
    保護善良投資大眾之財產權益。特揭發上櫃公司碼斯特科技
    （股）公司（原景泰工業（股）與迪士克科技（股）（原碼
    式特科技（股））兩家公司，共同策劃營利假象、製造假帳
    、欺騙社會大眾之資金數十億，涉嫌詐欺、背信、侵占、偽
    造文書、暴力恐嚇、妨礙自由、逃漏近億國稅..... 等多重
    犯罪行為，將嚴重影響股市投資大眾之財產權益，懇請各相
    關主管機關首長，立即嚴加審慎察處，以確保障股市投資環
    境之穩定及善良投資大眾合法之權利」之書面，固為被告乙○○、丙○○所書立，為其等自承在卷。然該「揭發股市違
    法吸金掏空舞弊案」書面之收文單位為法務部陳定南部長、
    內政部余政憲部長、財政部林全部長、證券交易所、財政部
    證券暨期貨管理委員會..... 等，於記載之內容之主旨段後
    ，為「涉嫌者簡介」，該內容記述自訴人公司內部人員李文
    慶、詹秦涼、蔡水河、巫淑貞、甲○○、李建國等6人之身
    分、職務、所為之犯行，再於其後之「事由」欄記載李文慶
    、詹秦涼等人吸金、掏空迪士克公司之犯行及證據。是被告
    乙○○、丙○○所書「揭發股市違法吸金掏空舞弊案」之目
    的，係要主管之法務部陳定南部長、證券交易所等機關及機
    關首長，調查自訴人公司內部人員李文慶、詹秦涼等所為如
    事由欄所載之非法犯行。且就全文內容觀之，係在揭發及檢
    舉李文慶、詹秦涼等上開6人涉嫌違法吸金、製造假帳，欺
    騙大眾、涉嫌詐欺、背信、侵占、偽造文書、暴力恐嚇、掏
    空自訴人之犯行，於主旨欄提及自訴人，乃因蔡水河、巫淑
    貞、甲○○、李建國等人分為自訴人公司之董事長、會計兼
    財務、股東或董事，就其全部內容觀察，並無詆毀自訴人之
    意思，並未指自訴人犯上揭之罪，是被告乙○○、丙○○辯
    稱：只是在揭發上開蔡水河等6人之犯行，無誹謗自訴人公
    司之犯意，尚屬有徵。
  2.又93年2月17日自訴人代表人甲○○與被告乙○○會談時，
    被告乙○○提及：關於上星期四你提到公司作二套帳之事等
    語，甲○○於談話過程中述及：「我就跟你說過，兩本帳我
    們要節稅，我們不違法，你瞭解意思嗎？」等語，有被告乙○○提出之光碟片1份及檢察事務官勘驗筆錄1份附於台灣士
    林地方法院檢察署94年度偵字第5091號卷第4頁至第8頁（見
    外放影印卷），自訴人代表人甲○○確曾向被告乙○○提及
    自訴人公司要作二套帳以逃稅。再參以被告乙○○曾委會計
    師及聲請法院選任檢查人查核自訴人財務狀況，自訴人卻拒
    不配合，被告認自訴人帳冊製作不實，有遭掏空之虞，亦難
    謂毫無憑據。
  3.另「揭發股市違法吸金掏空舞弊案」之證九項下，雖述及碼
    斯特科技股份有限公司於92年10月14日股東會決議營運計畫
    書，所提出購買3條DVD生產線，光碟染料製造設備....，金
    額約支出2億6千萬元，而事實上這些機器設備幾乎都是碼式
    特公司（現迪士克）之資產設備，李文慶、蔡水河分別為兩
    家公司之負責人，以違法之手段掏空碼式特公司，再將碼式
    特股票轉給碼斯式特，由碼斯特以多數持股優勢取得碼式特
    之資產設備，以乾坤大挪移的方法，再將機械設備1次賣給
    碼式特之投資股東，又不當獲取暴利2億多等語。被告乙○○、丙○○所指係為李文慶、蔡水河或碼斯特公司，並無損
    自訴人之名譽。
  4.至93年4月1日聯合報雖刊登臺北市議員李建昌陪同乙○○、
    丙○○舉行記者會，指控其投資1600萬元之公司拒絕其查帳
    ，該公司蔡姓董事長夫婦等人有侵占、背信、偽造文書等罪
    嫌之內容，被告乙○○、丙○○所指為不法者乃蔡姓董事長
    夫婦等人，並非指自訴人。
五、綜上所述，自訴人所舉之證據，不足以證明被告乙○○、丙○○有其所訴之犯行。此外，復查無任何積極證據足資證明
    被告乙○○、丙○○有自訴人所訴之妨害信用、誹謗等罪嫌
    ，自不能證明犯罪，原審因而諭知被告二人無罪，於法並無
    不合。自訴人上訴意旨，仍指被告二人犯罪，惟並未提出任
    何新證據，其上訴核無理由，應予駁回。
六、據上論斷，應依刑事訴訟法第368條，判決如主文。
中    華    民    國    95    年    4     月    11    日
                  臺灣高等法院刑事第十六庭
                              審判長法  官  葉騰瑞
                                    法  官  黃俊明
                                    法  官  趙功恆
以上正本證明與原本無異。
不得上訴。
                                    書記官  孫佩琳
中    華    民    國    95    年    4     月    11    日


司法院資訊處製作；財團法人民間司法改革基金會備份。
